【裁判字號】    98,上易,204
【裁判日期】    980519
【裁判案由】    返還保證金等
【裁判全文】
臺灣高等法院民事判決                 98年度上易字第204號
上  訴  人  泛太不動產仲介經紀股份有限公司
法定代理人  甲○○
訴訟代理人  乙○○
被 上訴 人  勇達房屋仲介有限公司
法定代理人  丙○○
上列當事人間請求返還保證金事件，上訴人對於中華民國97年12
月31日臺灣桃園地方法院97年度訴字第1211號第一審判決提起上
訴，經本院於98年5月5日言詞辯論終結，判決如下：
    主      文
上訴駁回。
第二審訴訟費用由上訴人負擔。
    事實及理由
一、本件上訴人聲明求為判決：(一)原判決關於不利上訴人部分廢
    棄。(二)上開廢棄部分，被上訴人在第一審之訴駁回。
    被上訴人聲明求為判決：上訴駁回。
二、被上訴人起訴主張：兩造於民國（下同）94年1月5日簽訂21
    世紀不動產加盟特許授權契約（下稱系爭加盟契約），約定
    伊得使用上訴人授權之Century 21世紀不動產商標名稱，並
    以「21世紀不動產北屯昌平加盟店」之名義從事不動產仲介
    業務，使用期間自訂約日起至98年12月31日止，伊已依約繳
    付履約保證金新臺幣（下同）20萬元（下稱系爭履約保險金
    ），並按月繳交商標使用費2萬9,400元。嗣伊於96年10月31
    日向上訴人申請退店，上訴人自應將系爭履約保證金返還予
    伊，乃上訴人竟以違反契約條款為由，逕自沒收系爭履約保
    證金，殊屬非是等情，爰依據系爭加盟契約之約定，求為命
    上訴人給付20萬元之判決（原審判命上訴人給付 8萬元；而
    駁回被上訴人其餘之訴。被上訴人就其敗訴部分，未據聲明
    不服，已告確定。又被上訴人在原審所提出之其餘攻擊方法
    ，嗣在本院已表示不再爭執─見本院卷35頁背面）。
    上訴人則以：依系爭加盟契約第12條第 1項之約定，系爭履
    約保證金係為被上訴人履行契約之擔保，除擔保其應依約繳
    付月費、遵守營業規範外，並擔保其應依契約期間履行至終
    期，乃被上訴人竟於系爭加盟契約授權期間尚未屆滿前，即
    提前終止契約，伊自得依系爭加盟契約第22條第 1項之約定
    ，沒收被上訴人已繳付之履約保證金；上開約定係屬解約金
    之性質，並非一般之違約賠償，應無違約金酌減之適用；又
    縱認上開約定係屬違約金性質，然被上訴人並未證明該約定
    之違約金額過高，亦不應予以酌減等語，資為抗辯。
三、經查被上訴人主張兩造於94年1月5日簽訂系爭加盟契約，約
    定伊得使用上訴人授權之Century 21世紀不動產商標名稱，
    並以「21世紀不動產北屯昌平加盟店」之名義從事不動產仲
    介業務，使用期間自訂約日起至98年12月31日止，伊已依約
    繳付系爭履約保證金20萬元，並按月繳交商標使用費，嗣伊
    於96年10月31日向上訴人申請退店即為終止加盟契約之意思
    表示，而上訴人則將伊所繳納之系爭履約保證金全數沒收之
    事實，業據其提出系爭加盟契約及退店申請書為證（見原審
    訴字卷18至29頁），且為上訴人所不爭執，自堪信為真實。
四、按違約金係當事人約定契約不履行時，債務人應支付之懲罰
    金或損害賠償額之預定，係以確保債務之履行為目的。此與
    以消滅契約為目的，而由當事人約定一方解除契約時，應支
    付他方相當之金額，作為保留解除權之代價者，性質迥異（
    最高法院68年台上字第3887號判例參照）。又違約金有賠償
    性違約金及懲罰性違約金，其效力各自不同。前者以違約金
    作為債務不履行所生損害之賠償總額。後者以強制債務之履
    行為目的，確保債權效力所及之強制罰，於債務不履行時，
    債權人除得請求支付違約金外，並得請求履行債務，或不履
    行之損害賠償。當事人約定之違約金究屬何者，應依當事人
    之意思定之。如無從依當事人之意思認定違約金之種類，則
    依民法第250條第2項規定，視為賠償性違約金（最高法院86
    年度台上字第1620號判決參照）。又當事人約定之違約金過
    高者，法院得依民法第 252條規定，依職權減至相當之數額
    ，違約金是否相當，應依一般客觀事實、社會經濟狀況及當
    事人所受損害情形，以為酌定標準（最高法院49年台上字第
    807號判例參照）。 而債務已為一部履行者，法院亦得依民
    法第 251條規定，比照債權人因一部履行所受之利益，減少
    違約金。法院適用上開規定酌減違約金，係本於職權為之，
    無待當事人請求，且不因懲罰性違約金或賠償預定性違約金
    而有異（最高法院88年度台上字第1853號、82年度台上字第
    2529號判決參照）。經查：
    (一)兩造間系爭加盟契約第22條第 1項約定：「乙方（指被上
      訴人）於契約存續期間片面終止契約，或因乙方違反本契
      約條款致被甲方（指上訴人）終止契約者，乙方同意就本
      約所提供之履約保證金現金全額逕由甲方沒收。甲方並得
      向乙方請求 100萬元之懲罰性違約金。倘甲方另有損失，
      除依本約第11條第 2項第(2)(3)款約定請求處分外，並得同
      時就乙方及乙方連帶保證人直接提出相關損害賠償請求」
      （見原審訴字卷25頁）。依此約定，被上訴人如不依約履
      行時，上訴人除得請求損害賠償外，另得請求 100萬元懲
      罰性違約金並沒收系爭履約保證金20萬元，足見該沒收之
      履約保證金，係以確保債務履行為目的之違約金，並非以
      消滅契約為目的所為保留解除權代價之約定；且上訴人既
      得就其損害另行請求賠償，亦見該沒收之履約保證金，應
      與上開 100萬元同屬懲罰性違約金之性質。
    (二)被上訴人於契約存續期間之96年10月31日向上訴人申請退
      店即為終止加盟契約之意思表示，已如前述，則上訴人依
      系爭加盟契約第22條第 1項約定，固得沒收被上訴人所繳
      納之系爭履約保證金全數20萬元。惟查，系爭加盟契約之
      有效期間自94年1月5日起至98年12月31日為期 5年，被上
      訴人自訂約後，迄至96年10月31日終止契約為止，履行契
      約已近 2年又10個月，除於訂約之初，已繳納加盟特許權
      利金15萬元（見原審卷21頁）外，其間並按月繳交品牌使
      用權利月費（即被上訴人主張之商標使用費）2萬9,400元
      ，而為契約之一部履行，並斟酌被上訴人僅係單純終止契
      約，並未損及上訴人之品牌商譽，亦未積極造成上訴人受
      有損害，至被上訴人終止契約後，上訴人其後未能在附近
      覓得其他加盟者，則與被上訴人終止契約間並無直接因果
      關係等一切情狀後，認約定上訴人所得沒收之履約保證金
      20萬元過高，應酌減為12萬元始為相當，是上訴人應將其
      餘8萬元（其計算式為：20萬元-12萬元=8萬元）返還予被
      上訴人。
五、綜上所述，被上訴人本於系爭加盟契約之約定，請求上訴人
    給付 8萬元部分，自屬應予准許。從而原審就上開部分所為
    上訴人敗訴之判決，並無不合。上訴論旨執前詞指摘原判決
    此部分不當，求予廢棄改判，為無理由，應予駁回。
六、至兩造其餘之攻擊或防禦方法及未經援用之證據，經本院斟
    酌後，認為均不足以影響本判決之結果，自無逐一詳予論駁
    之必要，併此敘明。
七、據上論結，本件上訴為無理由，依民事訴訟法第449條第1項
    、第78條，判決如主文。
中    華    民    國    98    年    5     月    19    日
                    民事第六庭
                        審判長法  官 林鄉誠
                              法  官 許紋華
                              法  官 梁玉芬
正本係照原本作成。
不得上訴。
中    華    民    國    98    年    5     月    20    日
                              書記官 常淑慧


司法院資訊處製作；財團法人民間司法改革基金會備份。
